【裁判字號】    99,消債更,69
【裁判日期】    990322
【裁判案由】    聲請更生程序
【裁判全文】
臺灣高雄地方法院民事裁定            99年度消債更字第69號
聲  請  人  甲○○
上列當事人因消費者債務清理事件聲請更生，本院裁定如下：
    主  文
聲請人甲○○自中華民國九十九年三月二十二日下午四時起開始
更生程序。
命司法事務官進行本件更生程序。
    理  由
一、聲請意旨略以：聲請人積欠台新國際商業銀行股份有限公司
    （下稱台新銀行）等債權人無擔保債務共計新台幣（下同）
    1,526,708 元（現餘1,362,506 元），因繳款困難而於民國
    95年5 月3 日，依金融主管機關協調成立之中華民國銀行公
    會會員辦理消費金融案件無擔保債務協商機制與台新銀行等
    債權人達成協議，同意自95年5 月起，分80期，利率0%之方
    式償還，每月應償還金額為19,071元（下稱95年協議）。然
    聲請人因失業，且除個人必要生活費用外，尚須負擔3 名子
    女之扶養費用，實無力負擔上開協商條件之19,071元，遂於
    96年8 月起毀諾未再按期清償。是聲請人未依前開還款協議
    繼續履行，乃不可歸責於聲請人之事由所致，爰聲請准予裁
    定更生等語。
二、按債務人不能清償債務或有不能清償之虞者，得依本條例所
    定更生程序，清理其債務；債務人無擔保或無優先權之債務
    總額未逾1,200 萬元者，於法院裁定開始清算程序或宣告破
    產前，得向法院聲請更生；債務人對於金融機構因消費借貸
    、自用住宅借款、信用卡或現金卡契約而負債務，在聲請更
    生或清算前，應提出債權人清冊，以書面向最大債權金融機
    構請求協商債務清償方案，並表明共同協商之意旨；債務人
    與金融機構協商成立者，不得聲請更生或清算；但因不可歸
    責於己之事由，致履行顯有重大困難者，不在此限；本條例
    施行前，債務人依金融主管機關協調成立之中華民國銀行公
    會會員，辦理消費金融案件無擔保債務協商機制與金融機構
    成立之協商，準用前項之規定，消費者債務清理條例（下稱
    消債條例）第3 條、第42條第1 項、第151 條第1 項、第5
    項、第6 項分別定有明文。
三、聲請人主張因積欠無擔保債務，而於95年間與台新銀行等債
    權人達成協議，按月償還19,071元，嗣自96年9 月起毀諾未
    依約分期償還等節，有債權人清冊、協議書、無擔保債務還
    款計劃、協商繳款明細、財團法人金融聯合徵信中心當事人
    綜合信用報告－債務清理條例前置協商專用債權人清冊及台
    新銀行函文各1 份（見本院卷第8 至9 頁、第10至11頁、第
    33至36頁、第79至80頁、第13至15頁、第76至81頁）附卷可
    稽，足認屬實，故本件首應審酌者為聲請人於達成95年協議
    後，是否因不可歸責於己之事由，致履行顯有重大困難。次
    為聲請人是否有不能清償債務或不能清償債務之虞。
四、經查：
  (一)聲請人於96年1 至5 月薪資收入，每月平均為30,000元，97
    年每月薪資收入則為20,000元，目前擔任營造臨時工，每月
    收入為25,000元等情，為聲請人自承在卷，並提出收入切結
    書各1 份（見本院卷第6 頁財產及收入狀況說明書、第50頁
    ）為佐，參諸聲請人96及97年申報所得均為0 元，有96及97
    年綜合所得稅各類所得資料清單各1 件足參（見本院卷第22
    至23頁），足認聲請人主張其於96及97年間之收入，應屬可
    採。又聲請人目前與配偶李鳳英共同育有未成年子女徐嘉娸
    （81年12月生）、徐嘉羚（83年1 月生）及徐國豐（89年1
    月生），並同住在高雄縣鳳山市○○路163 號，且徐嘉娸、
    徐嘉羚及徐國豐（下合稱徐國豐等）於96至97年均無收入，
    名下亦無財產等情，有戶藉謄本、徐國豐等之96至97年綜合
    所得稅各類所得資料清單及財產歸屬清單在卷足參（見本院
    卷第26至29頁、第51至59頁），堪認徐國豐等有受聲請人及
    李鳳英共同扶養之必要。
  (二)又關於聲請人本人每月必要生活費用，因消債條例之立法目
    的，係為使不幸陷入經濟困境之人得以清理債務、重建生活
    ，並在清理過程中能保有符合人性尊嚴之最低基本生活，而
    非維持債務人過去慣常之寬裕生活，是於評估履行原協商方
    案是否顯有重大困難時，並非由聲請人任意主張其基本生活
    費用之數額，否則將造成揮霍無度以致清償能力降低，反而
    易使更生程序無從進行。而按，聲請人及其子女之住所地，
    既均為臺灣省高雄縣，本院參酌內政部公告之96年度臺灣省
    每人每月最低生活費用為9,509 元，認聲請人主張其每月必
    要之生活費用及扶養費均應以此為度，是聲請人主張其每月
    必要生活費用為9,000 元，既未逾上開標準，自堪認係必要
    費用。另徐國豐等之扶養義務人，除聲請人外，尚有李鳳英
    ，依此計算，聲請人每月應支付之扶養費用在14,264元（【
    9,509 元×3 人】÷2 人＝14,264元，元以下四捨五入）範
    圍內，故聲請人主張每月僅支出共計9,000 元之扶養費用，
    應屬可採。
  (三)準此，以聲請人96年每月平均收入最高30,000元計算，於支
    付個人必要生活費用9,000 元及扶養費用9,000 元後，僅餘
    （30,000元－9,000 元－9,000 元＝12,000元），已不足以
    依95年協議按月償還19,071元，顯見聲請人未能依還款協議
    履行，非可歸責於聲請人。否則，強令聲請人繼續依協議還
    款，勢必排擠聲請人每月所需之生活必要支出，並惡化聲請
    人之經濟狀況至絕境，自有違消債條例之立法目的，本院因
    而認聲請人可不受前開還款協議之拘束，而得向本院聲請更
    生。末者，聲請人目前所負債務為1,362,506 元（見本院卷
    第13至15頁，財團法人金融聯合徵信中心當事人綜合信用報
    告－債務清理條例前置協商專用債權人清冊），以聲請人目
    前每月收入25,000元，扣除其每月必要生活費用及扶養費用
    後，每月僅餘7,000 元（25,000元－9,000 元－9,000 元＝
    7,000 元），縱全數用以償還積欠債務，清償期將長達195
    個月（計算式：1,362,506 元÷25,000元＝195 ，小數點以
    下四捨五入），實屬過久，自堪認聲請人在客觀上，有不能
    清償債務之虞。
五、末按，「法院開始更生程序之裁定，應載明其年、月、日、
    時，並即時發生效力」、「法院裁定開始更生或清算程序後
    ，得命司法事務官進行更生或清算程序，必要時得選任律師
    、會計師或其他適當之自然人或法人一人為監督人或管理人
    」，消債條例第45條第1 項、第16條第1 項分別定有明文。
    查，聲請人積欠上開無擔保債務，未達1,200 萬元，且不能
    依95年協議履行，係不可歸責於己，依目前收入狀況亦有不
    能清償之虞，均如前述。此外，查無聲請人有消債條例第46
    條各款所定駁回更生聲請之事由存在，此有本院民事紀錄科
    查詢表及臺灣高等法院被告前案紀錄表各1 份在卷可查（見
    本院卷第44至45頁）。是聲請人聲請更生，即屬有據，應予
    准許，並依上開規定命司法事務官進行本件更生程式。
六、依消費者債務清理條例第11條第1 項、第45條第1 項、第16
    條第1 項，裁定如主文。
中    華    民    國    99    年    3     月    22    日
                  民事第五庭  法  官  李育信
上為正本係照原本作成。
本件不得抗告。
本裁定已於99年3月22日下午4時公告。
中    華    民    國    99    年    3     月    22    日
                              書記官  林玉珊

司法院資訊處製作；財團法人民間司法改革基金會備份。
